【裁判字號】    89,簡上,5
【裁判日期】    891011
【裁判案由】    確認本票債權不存在
【裁判全文】
臺灣苗栗地方法院民事判決  八十九年度簡上字第五號
    上  訴  人    丙○○
    訴訟代理人    徐正安律師
    被上訴人      乙○○      .
                              .
    訴訟代理人    李震華律師
    複  代理人    甲○○      .
右當事人間確認本票債權不存在事件，上訴人對於中華民國八十八年十一月二十五日
本院八十八年度苗簡字第三三四號第一審判決提起上訴，本院判決如左：
    主      文
上訴駁回。
第二審訴訟費用由上訴人負擔。
    事      實
甲、上訴人方面：
一、聲明：求為判決：
    （一）原判決廢棄。
    （二）確認被上訴人持有上訴人所簽發到期日民國（下同）八十七年六月三十日
          ，面額新台幣（下同）一百九十八萬八千一百三十五元，票號○二三三一
          四號之票據權利不存在。
    （三）第一、二審訴訟費用由被上訴人負擔。
二、陳述：除與原判決所載相同者，予以引用外，補述略稱：
    （一）證人林明緒之證述不實，並無可採：
          (1)當事人四親等以內之血親，非無證人能力，事實審法院依自由心證，認
            此項證人之證言為可採者，自非不得採取，最高法院二十九年上自第三
            七七號判例著有明文。而證人為不可代替之證據方法，如果確係在場見
            聞待證事實，而其證述又非虛偽者，縱令證人與當事人有親屬、親戚或
            其他利害關係，其證言亦非不可採，最高法院五十三年台上字第二六七
            三號判例亦著有明文。故縱證人與當事人具親屬僱傭關係，只要親身見
            聞待證事實，其證述亦非不可採信。本件原審認證人朱瓊棻因與上訴人
            係夫妻關係，感情密切，自易偏頗，故其證詞較與兩造均無瓜葛之林明
            緒所言薄弱而不可採，依原判所認，顯然非依證人陳述之可信度來判斷
            真偽，反依證人與當事人間關係密切與否為其判斷依據，顯有前揭判例
            之違法。
          (2)證人林明緒於原審證述不一，且非親身見聞。其證稱：「：：我知是八
            十七年十一月底時，在乙○○家時，他說要拿一張本票去丙○○家補蓋
            章，他要我一起去，到那裡時，乙○○自己進去我在外面等：：」，依
            上證述，顯知證人並未親身見朱瓊棻蓋章，則到底何人所日期章，證人
            既無見聞，其證述之正確信自有疑義。又其證稱：「（問：何時去原告
            家中補蓋章？）答：八十七年十一月底下午二、三時左右」，但於原審
            上訴人訴訟代理人提出被上訴人收受駁回系爭本票裁定之時間係八十七
            年十二月二日下午二時二十分後，證人即改稱：「：：請朱瓊棻改日期
            時間應是在八十七年十一月底至十二月初那段時間，詳細日期不記得」
            。顯見如非上訴人訴訟代理人提出被上訴人收受駁回裁定之時間，證人
            仍堅持係八十七年十一月底與被上訴人至上訴人處要求補蓋日期，其證
            述之不可採由此可見。原審以因事件至今已逾一年，故證人對日期之陳
            述稍有出入不影響其真實性，其採證顯違常情。
    （二）系爭本票上之日期絕非證人朱瓊棻所蓋：
          (1)證人朱瓊棻於歷次應訊作證時，即明白證稱系爭本票之日期章非其所補
            蓋。
          (2)原審以上訴人之開票習慣，手寫或蓋章者均有之，故雖系爭與另四張本
            票之發票型式，然因係要求補蓋日期，故以蓋章方式為之，亦非不可能
            。並舉原判決附表二所列支票及被上訴人所呈號票0000000，發
            票日經更正為八十五年七月三十一日，付款銀行為台灣土地銀行頭份分
            行，票面金額六十萬五千三百元之支票為證。但依原判決之附表一、二
            、三所列本票、支票以蓋戳方式填載日期者，其戳印與本件本票上之日
            期戳印大有不同，顯非同一，則上訴人當時如同意補蓋，豈有同意另刻
            一日期戳印蓋章之理？
          (3)被上訴人聲請本票裁定（八十七年度票字第八一二號）中，其聲請時之
            五紙本票均無付款地之記載，然被上訴人於原審八十八年七月二十六日
            答辯狀中所附證相同之本票影本五紙，卻有付款地之記載。既然除本件
            系爭之本票以外之其他本票均獲裁定准予強制執行，被上訴人即無再向
            上訴人要求補蓋付款地之理，則此四紙本票上之付款地戳記何？依顯可
            推認系爭本票上之日期章亦是由被上訴人所冒蓋。
    （四）綜上所述，原審認系爭本票上之日期戮記係上訴人授權朱瓊棻所蓋而認上
          訴人應負票據義務，顯有違誤。
三、證據：除與原判決所載相同者予以引用外，補提支票影本二紙、本票影本十一紙
    為證。
乙、被上訴人方面：
一、聲明：求為判決如主文所示。
二、陳述：除與原判決所載相同者予以引用外，補述略稱：
    （一）就證人林明緒證述部分：
          (1)按證人之證言是否可採，審理事實之法院本得衡情認定。另事實之真偽
            ，應由事實審法院斟酌辯論意旨及調查證據之結果，依自由心證判斷之
            ，苟其判斷並不違背法令，即不許當事人以空言指摘，最高法院二十年
            上字第二○五二號、二十一年上字第一四○六號分別著有判例可按。查
            原審法院對於本事件中證人朱瓊棻、林明緒就系爭本票之發票日補寫事
            實有所扞格，依上開二位證人與本件當事人間關係及系爭本票法律關係
            ，依經驗法則以自由心證判斷，其證言之證據力（即證據價值）有無，
            尚難謂與法不合。然上訴人卻謂：原審法院就證人之證言，顯然非依證
            人陳述之可信度來判斷真偽，反依證人與當事人間關係密切與否為其判
            斷依據，顯有最高法院二十九年上字第三三七號及五十三年台上字第二
            六七三號判例之違法云云，實有誤解自由心證法則，委不足採。
          (2)按證據不能直接證明應證事實，但能據以推認應證事實者，謂之間接證
            據。間接證據若能以推認應證事實者，其證據力與直接證據同。查證人
            林明緒係陪同被上訴人至上訴人處補填發票日時，因上訴人住處大門有
            多隻惡犬，致陌生證人無法進入，而由被上訴人單獨進入上訴人，恰上
            訴人之妻即證人回宅在家，即由朱瓊棻代理補填發票日，迨被上訴人出
            來時系爭本票之發票日已蓋，雖證人林明緒未親眼睹證人朱瓊棻補蓋發
            票日之行為，但依被上訴人至上訴人住處之目的，及被上訴人離開上訴
            人住處時，系爭本票之發票日業已蓋好情形等，推認本件應證事實，尚
            非不可。然上訴人卻僅以證人並未親自見朱瓊棻補蓋章，則到底何人所
            蓋日期章，其證述之正確性自有疑義云云，實不可採。
          (3)原審法院於八十八年十一月十一日之審理程序，係先由證人林明緒陳述
            證言：日期應在八十七年十一月底十二月初那段時間，詳細日期不記得
            。次由上訴人提出被上訴人收受裁定之送達證書，而詰問證人「被告（
            即被上訴人）於八十七年十二月二日下午二點二十分，始收受駁回裁定
            ，自非於十一月底得補蓋發票日，乃質疑證言之真實性」。後證人林明
            緒隨即當庭強調其陳述為十一月底十二月初。然上訴人卻謂證人陳述八
            十七年十一月底下午二、三時左右，因其訴訟代理人提出上訴人收受裁
            定之送達證書，係於八十七年十二月二日下午二時二十分許後，證人方
            改稱：「日期應在八十七年十一月底十二月初那段時間，詳細日期不記
            得」，其證述不可採云云，洵與事實不符。又指摘原審法院以事件至今
            已逾一年，故證人對日期之陳述稍有出入並不影響其真實性之採證顯違
            常情云云，純係就原審依職權所為證據取捨、事實認定事項之指摘，洵
            不足取。
    （二）就證人朱瓊棻部分：
          (1)依上訴人及證人之開票習慣，無論係文字或數字，或以手寫或蓋章，並
            無一定之習慣或模式，此由其等簽發之支票及本票足證。查補蓋發票日
            時雙方尚未產生衝突，是日被上訴人至上訴人處，因見上訴人桌上印章
            琳瑯滿目，僅見上訴人之妻即證人朱瓊棻隨手自桌上抽取日期章加蓋，
            未曾注意日期章之大小。倘被上訴人有心偽造發票日，以日期章係規格
            化，一般書店唾手可買，自以相同或近似日期章為要務，惟事實卻不然
            。故上訴人以其餘本票之日期戳印與系爭本票之日期戳印之不同云云，
            誠屬吹毛求疵。
          (2)本票之付款地係相對記載事項，縱未記載並不影響系爭本票之效力，而
            上訴人於補蓋發票日時，被上訴人隨口要求加蓋地址，因發票人章蓋在
            地址處，證人朱瓊棻乃以相同付款地戳印加蓋在付款地與發票人間，於
            情於理並無違常之處。然上訴人卻以上訴人所簽發其餘本票，經被上訴
            人向鈞院聲請強制執行准予裁定後，並無補蓋付款地之理，而推認系爭
            本票上之日期章亦是由被上訴人所冒蓋云云，純係推測之詞，實無法
    （三）綜上所述，原審判決基於系爭本票債權之實體權利，有客觀實據足為憑證
          ，並非擔保性質之保證票為基礎，並依職權論證相關人證、物證而為被上
          訴人有利判決，與法並無不合。
三、證據：與原判決所載相同予以引用。
    理      由
一、上訴人起訴主張：被上訴人執有系爭如附表一編號五所示之本票，僅係擔保性質
    ，兩造間並無此一債權債務關係，被上訴人於八十七年十一月間執系爭本票及被
    上訴人另行簽發之四紙本票（即如附表一編號一至四所示之本票）向鈞院聲請強
    制執行，惟因系爭本票未載發票日，經鈞院以八十七年度票字第八一二號民事裁
    定駁回在案，詎被上訴人未經上訴人同意或授權，竟於同年十二月間，於系爭本
    票上偽填發票日為八十七年六月三十日，及付款地為苗栗縣三灣鄉北埔村二鄰下
    林坪二九之二號，並再度持以向鈞院提出聲請，經鈞院以八十七年度票字第八七
    ○號民事裁定准許強制執行。惟發票日係支票絕對必要記載事項之一，如未記載
    ，該支票應屬無效，上訴人既未同意或授權被上訴人於系爭本票上填載發票日，
    被上訴人所執系爭本票即無票據法上之效力。又如附表一所示五紙本票上之付款
    地均係被上訴人於聲請法院裁定後自行蓋上地址章，而非上訴人填載，足見系爭
    本票上之發票日亦係被上訴人所偽造，為此請求確認系爭本票票據上權利不存在
    。
二、被上訴人則以：(1)原審法院八十七年度票字第八七○號民事裁定，已於八十八年
    一月二十日確定在案，為發票人之上訴人既未於收受前開裁定後二十日之不變期
    間內，對為執票人之被上訴人另行提起確認債權不存在之訴，亦非就上開已確定
    之裁定提起再審，其逾上開期間後所提起之本件訴訟即非合法。(2)系爭本票係上
    訴人經向被上訴人借款，上訴人為延展還款期日，先後多次換票而簽發，上訴人
    之妻朱瓊棻以上訴人名義代為簽發含系爭本票在內之如附表一所示連號本票共五
    紙予被上訴人持有，然因一時疏漏，未注意最後一紙之系爭本票未載發票日，迨
    被上訴人持上開五紙本票向原審法院聲請強制執行遭裁定駁回後，始悉上情。(3)
    被上訴人發現系爭本票漏載發票日後，遂於八十七年十一月底至十二月初前後偕
    同訴外人林明緒前往上訴人住處要求補載，並經上訴人之妻朱瓊棻於系爭本票上
    以蓋戳方式補正發票日期為八十七年六月三十日，是系爭本票之發票日雖於開立
    當時有所疏漏，但業經上訴人之妻朱瓊棻於事後補載等語，資為抗辯。
三、按發票人主張本票係偽造、變造者，應於接到前條裁定後二十日之不變期間內，
    對執票人向為裁定之法院提起確認之訴，非訟事件法第一百零一條第一項固有明
    文，惟按本票發票人以相對人所執伊名義簽發之本票為第三人所偽造，訴求確認
    兩造間就該本票債權不存在之判決，雖逾非訟事件法第一百零一條第一項所定之
    期間，惟本票發票人不依該條項所定期間提起確認之訴，僅無同條第二項之適用
    ，非謂逾此期間即不得起訴（最高法院六十四年度台抗字第二四二號判例參照）
    。查本件上訴人提起確認之訴雖已逾非訟事件法第一百零一條第一項所定二十日
    之不變期間，揆諸前揭說明，上訴人仍非不得提起本件訴訟，先予敘明。
四、查本件兩造就系爭如附表一編號五之本票係由訴外人朱瓊棻經上訴人授權後以上
    訴人名義簽發，並交予被上訴人執有，且系爭本票因於簽發當時未載發票日期，
    致被上訴人於八十七年十一月間持以向本院聲請本票裁定強制執行遭駁回，惟於
    同年十二月間，被上訴人再次持系爭本票向本院聲請准予裁定強制執行時，系爭
    本票上發票日欄已蓋有八十七年六月三十日之日期戳章等情均無爭執，並經上訴
    人提出填載發票日前後之系爭本票影本各一紙為證，復經本院依職權調閱本院八
    十七年度票字第八七○號及八十七年度票字第八一二號本票裁定事件卷宗查核屬
    實，此部分應堪信為真實。
五、次查，上訴人雖主張上開系爭本票發票日期係被上訴人於未經上訴人同意或授權
    之情形下自行偽造云云。惟查證人林明緒於原審言詞辯論中到庭證稱：「我知丙
    ○○有開本票給乙○○，是在八十七年十一月底時我在乙○○家聽他說要拿一張
    本票（即系爭本票）去丙○○家補蓋章，他要我一起去，出來後他拿本票給我看
    時，本票都已蓋好章。」等語（見原審八十八年七月十三日言詞辯論筆錄），其
    所述補載發票日之過程與被上訴人所辯均大致相符，足證被上訴人確曾持系爭本
    票前往上訴人住處請其補填發票日期，上訴人雖主張被上訴人自稱係於收受本院
    八十七年度票字第八七○號民事裁定後，始將系爭本票攜往上訴人住處補蓋發票
    日，而被告收受前開裁定日期為八十七年十二月二日，有上開民事聲請事件卷宗
    內所附送達證書足憑，與證人林明緒所證係於同年十一月底即前往原告家中補載
    發票日乙節，在時間先後上有所不符云云，但查，證人林明緒所證於八十七年十
    一月底之補填發票日時間與被上訴人收受前開裁定之同年十二月二日僅相隔數天
    ，所差非遠，而上開事實發生迄證人林明緒於原審作證，已相隔已近一年，衡諸
    常情，系爭事實非與證人本身有切身利害關係，難苛求其為深刻之記憶，證人係
    就其於事後追憶所及之經過而為陳述，在事實發生之時點上難免因記憶模糊而與
    確切日期略有出入，但其證述之基本事實仍屬可予採為證據，且證人林明緒復嗣
    後亦證稱：「我與被告（指被上訴人）去橋志公司請朱瓊棻改日期（即補填發票
    日）時間應是在八十七年十一月底至十二月初這段時間，詳細日期不記得。」等
    語（見原審八十八年十一月十一日言詞辯論筆錄），是上開期日之些微誤差對證
    人之證詞內容真實性應不生影響。
六、又查證人朱瓊棻於原審證稱：「發票日不是我蓋的，票是我們請被上訴人擔保借
    款，開本票讓他作擔保：：」、「沒有寫日期的是保證票：：」、「原、被告他
    們商量好的，叫我保證票不用填日期」等語（見本院八十八年六月十七日及同年
    十月七日言詞辯論筆錄）。惟證人朱瓊棻自承系爭本票確為其以上訴人名義所簽
    發，並經上訴人同意，此為兩造所不爭執，是其於本件票據法律關係中亦為利害
    關係人之一，又其與上訴人屬夫妻，感情密切，不無因此迴護上訴人之可能，而
    證人林明緒與兩造均無親屬關係，是證人朱瓊棻證詞內容之可信度顯較證人林明
    緒所言略為薄弱，上開二位證人所證事實有所扞格之處，自以證人林明緒所為證
    詞較為可採。又兩造間長年存在多筆借款債權債務關係，並多次以票據相互往來
    ，雙方對票據有效成立應具備之形式上要件自均應知之甚稔，果如證人朱瓊棻所
    稱因系爭本票係保證票，故兩造同意不於系爭本票上填寫發票日云云，則未載發
    票日之本票形容廢紙，要如何擔保？且被上訴人又豈有可能收受毫無票據上效力
    之廢紙（本票）作為擔保其債權之用？揆諸前揭說明，兩造間應無證人朱瓊棻所
    稱就系爭本票發票日達成合意不予記載之可能，是被上訴人所辯係朱瓊棻於簽發
    如附表一所示五紙連號本票時，因一時疏忽，就最後一紙之系爭本票漏載發票日
    等情，應屬可採。
七、復查，被上訴人辯稱：系爭本票係上訴人經向被上訴人借款，上訴人為延展還款
    期日，先後多次換票而簽發，上訴人之妻朱瓊棻以上訴人名義代為簽發含系爭本
    票在內之如附表一所示連號本票共五紙予被上訴人持有，然因一時疏漏，未注意
    最後一紙之系爭本票未載發票日等情，業據提出竹南信用合作社借款人之繳息還
    款交易紀錄影本、如附表二之支票影本、票號0000000號、六五三二七四
    號、六五四九五二號、0000000號之同額支票影本為證，上訴人於本院亦
    自承上開票據與系爭本票係同一筆債權，上訴人前開數張支票均有記載發票日，
    惟獨系爭本票未載發票日，衡情被上訴人所辯係因一時疏忽而漏載發票日等情，
    應可採信。
八、上訴人主張：證人林明緒於原審證稱：「：：我知是八十七年十一月底時，在乙
    ○○家時，他說要拿一張本票去丙○○家補蓋章，他要我一起去，到那裡時，乙
    ○○自己進去我在外面等：：」等語，依上證述，顯知證人並未親身見朱瓊棻蓋
    章，則到底何人所日期章，證人既無見聞，其證述之正確信自有疑義云云。惟按
    證明應證事實之證據資料，並不以可直接單獨證明之直接證據為限。凡先綜合其
    他情狀，證明某事實，再由某事實為推理的證明應證事實，該證明某事實之間接
    證據，亦包括在內（最高法院八十六年度台上字第六一一號、八十五年度台上字
    第八五六號判決參照）。經查證人林明緒雖未親眼睹證人朱瓊棻補蓋發票日之行
    為，但依被上訴人至上訴人住處之目的，及被上訴人離開上訴人住處時，系爭本
    票之發票日業已蓋好情形等，推認本件應證事實，尚非不可，上訴人主張要屬無
    據。
九、上訴人又主張：依原判決之附表一、二、三所列本票、支票以蓋戳方式填載日期
    者，其戳印與本件本票上之日期戳印大有不同，顯非同一，則上訴人當時如同意
    補蓋，豈有同意另刻一日期戳印蓋章之理？惟查上訴人為橋志公司之負責人，其
    經營公司有多顆日期戳印，事所恆有，且票據法亦未規定，發票日之記載應依何
    種形式，而衡諸常情，系爭支票既係於事後補蓋發票日，一般人鮮少會注意，以
    前係用何種戳印，上訴人主張並無可採。
十、綜上所述，本件上訴人主張系爭本票之票據權利不存在，尚屬無據，不應准許。
    原審為上訴人敗訴之判決，駁回其請求，核無不合，上訴論旨指摘原判決不當，
    求予廢棄改判，為無理由，應予駁回。
十一、兩造其餘攻擊防禦方法，均不影響本判決之結果，爰不一一論述，併予敘明。
十二、據上論結，本件上訴為無理由，依民事訴訟法第四百三十六條之一第三項、第
      四百四十九條第一項、第七十八條，判決如主文。
中      華      民      國    八十九    年      十      月    十一      日
                                  臺灣苗栗地方法院民事庭
~B審判長法  官  宋國鎮
~B      法  官  邱光吾
~B      法  官  林念祖
右為正本係照原本作成。
如對本判決不服，僅得以本判決適用法規顯有錯誤為理由提起上訴，並須於判決送達
後廿日內向本院提出上訴狀。
~B法院書記官  歐樹根
中      華      民      國    八十九    年      十      月      十一    日
~F0
  附表一：
┌──┬───────┬──────────┬─────────┬──────────────┐
│編號│票  據  號  碼│發    票    日      │ 到    期    日   │  票    面    金    額      │
│    │              │                    │                  │                            │
│    │              │（民      國）      │                  │ （新      台      幣）     │
├──┼───────┼──────────┼─────────┼──────────────┤
│一  │０二三三一０號│八十七年四月二十四日│八十七年六月三十日│伍拾玖萬伍仟玖佰肆拾捌元    │
├──┼───────┼──────────┼─────────┼──────────────┤
│二  │０二三三一一號│同右                │同右              │陸拾陸萬壹仟捌佰元          │
├──┼───────┼──────────┼─────────┼──────────────┤
│三  │０二三三一二號│同右                │同右              │肆拾伍萬肆仟元              │
├──┼───────┼──────────┼─────────┼──────────────┤
│四  │０二三三一三號│同右                │同右              │參拾壹萬捌仟元              │
├──┼───────┼──────────┼─────────┼──────────────┤
│五  │０二三三一四號│八十七年六月三十日  │同右              │壹佰玖拾捌萬捌仟壹佰參拾伍元│
└──┴───────┴──────────┴─────────┴──────────────┘
  附表二：
┌─┬────────┬────────┬───────────┬────────────┐
│編│帳    號        │付    款    人  │    發    票   日     │票    面    金    額    │
│  ├────────┤                │                      │                        │
│號│票據號碼        │                │  （民        國）    │（新      台      幣）  │
├─┼────────┼────────┼───────────┼────────────┤
│一│三四三八─一號  │                │                      │                        │
│  ├────────┤台灣土地銀行    │                      │                        │
│  │                │頭份分行        │八十四年十二月三十一日│陸拾肆萬零壹佰陸拾元    │
│  │0000000號│                │                      │                        │
│  │                │                │                      │                        │
├─┼────────┼────────┼───────────┼────────────┤
│二│三四三八─一號  │                │                      │                        │
│  ├────────┤同右            │同右                  │陸拾柒萬捌仟肆佰陸拾柒元│
│  │0000000號│                │                      │                        │
│  │                │                │                      │                        │
├─┼────────┼────────┼───────────┼────────────┤
│三│三四三八─一號  │                │                      │                        │
│  ├────────┤同右            │同右                  │陸拾陸萬玖仟伍佰零捌元  │
│  │0000000號│                │                      │                        │
│  │                │                │                      │                        │
└─┴────────┴────────┴───────────┴────────────┘


司法院資訊處製作；財團法人民間司法改革基金會備份。
